【裁判字號】    97,抗國,2
【裁判日期】    970428
【裁判案由】    國家賠償
【裁判全文】
臺灣高等法院臺中分院民事裁定  97年度抗國字第2號
抗  告  人     漢光精機股份有限公司
法定代理人     丙○○
訴訟代理人     魏早炳   律師
               陳恩民   律師
               魏翠亭   律師
相  對  人     苗栗縣竹南鎮公所
法定代理人     甲○○
訴訟代理人     王勝和   律師
相  對  人     苗栗縣政府
法定代理人     乙○○
相  對  人     內政部營建署市鄉規劃局
法定代理人     唐明健
上列當事人因國家賠償事件，上訴人對於中華民國97年3月3日
台灣苗栗地方法院95年度重國更字第1號第一審判決提起抗告，
，本院裁定如下：
    主  文
原裁定廢棄，發回台灣苗栗地方法院。
    事  實  及  理  由
一、抗告意旨略為：
  (一)抗告人自民國79年間起從事粉末冶金加工業務，嗣因業務擴
    大而需覓地擴廠，經他人仲介，地主張中和提出由相對人苗
    栗縣竹南鎮公所（下稱竹南鎮公所）所核發之91年9月16日
    苗竹鎮建字第14158號都市計劃土地使用分區證明書1紙（下
    稱系爭使用分區證明書，見原審卷(一)第13頁），證明其所有
    坐落苗栗縣竹南鎮○○段頂大埔小段217號、217之1號2筆土
    地（下稱系爭土地）為「乙種工業用地」，符合抗告人擴廠
    需求，抗告人遂以價金2,994萬元，於91年9月16日由其法定
    代理人丙○○代表抗告人與地主張中和簽訂不動產買賣契約
    書（下稱系爭契約），承買系爭土地，並登記於抗告人名下
    。但嗣後相對人竹南鎮公所卻以92年11月14日苗鎮建字第09
    20019462號函及同年10月29日苗竹建字第18244號都市計劃
    土地使用分區證明書（原審卷(一)第22、23頁），告知系爭
    217號土地已更正為農業區土地，依法不得興建廠房。而所
    剩之系爭217之1號土地為8平方公尺之畸零地，亦無法興建
    廠房，致抗告人損失慘重。
  (二)查系爭土地均坐落於「高速公路頭份交流道附近特定區計劃
    」內，該都市計劃曾經多次通盤檢討，變更該特定區計劃（
    第三次通盤檢討）案（原審卷(一)第68至123頁，下稱系爭計
    畫案）係原台灣省政府及前台灣省都市計劃委員會會議審核
    通過，經內政部都市計劃委員會會議審決，由相對人內政部
    營建署市鄉規劃局（下稱營建署市鄉局）修正計劃書、圖完
    竣，最後經內政部核定在案。嗣相對人苗栗縣政府以90年11
    月20日府建字第9000105509號函（原審卷(一)第64頁）公告上
    開修正後之系爭計畫案之計劃書、圖。另相對人苗栗縣政府
    早於81年3月11日即以81府建都字第26849號函（原審卷(一)第
    237頁）發文予相對人竹南鎮公所，委其核發轄區內之都市
    計劃土地使用分區證明書，並於90年3月7日以90府建都字第
    9000012995號函（原審卷(一)第133頁）公告民眾得向該所申
    請土地使用分區證明書，而證明書之說明欄均註明該證明書
    係依據已公告實施之都市計劃書圖及地籍套繪圖所製作。依
    核定後之系爭計畫案之計畫書所示，系爭217號土地之使用
    分區應為農業區，並無變更，惟該計畫圖例竟將系爭土地於
    圖例上標示為工業區，致生計劃書、圖不符之結果。相對人
    竹南鎮公所於91年9月16日所核發之系爭土地使用分區證明
    書，亦誤予標示系爭217號土地為「乙種工業區」土地。核
    上開事實為相對人營建署市鄉局之承辦人員，於執行製作計
    劃書及計劃圖時，因過失而於計劃圖上繪製錯誤，致計劃書
    及圖例有所不符；且相對人苗栗縣政府未審核該書、圖有無
    不符，復根據上開錯誤之計劃圖，逕發函公告施行，並委託
    相對人竹南鎮公所核發土地使用分區證明；相對人竹南鎮公
    所亦疏未審核該書、圖有無不符，逕根據該錯誤之計劃圖，
    核發錯誤之系爭土地使用分區證明書。則上開相對人所屬之
    承辦人員均有疏失，且基礎事實同一並關連，是相對人3人
    自應連帶負損害賠償責任。
  (三)又本件系爭契約之當事人雖記載為丙○○，然實則係丙○○
    代表抗告人簽約，此與代理有別，且系爭土地之價金為抗告
    人支付，亦登記為抗告人所有，顯證系爭土地之買主為抗告
    人，而非丙○○個人。另系爭買賣契約簽定時，丙○○確有
    向在場賣方張中和、代書楊得志、仲介人盧新福、何順禮即
    第三人梁修華等表明是抗告人公司要購買系爭土地，丙○○
    確係代表抗告人公司簽約事實，故代書才於系爭買賣契約第
    一頁背面「買方應備文件」上加記五項抗告人公司應備之相
    關文件。
  (四)另本件訴訟標的係因公務員核發公布時土地使用分區證明書
    致人民誤信為真所生之國家賠償請求權，並非本於系爭買賣
    契約所生債務不履行損害賠償請求權。後者，非契約或其他
    債權債務之當事人不得請求，惟前者，因屬公務員執行職務
    行使公權力所核發之公文書，依法本具有被推定為真正之效
    力，受國人所信賴。故基於公法保護信賴之原則，以及國家
    賠償法第2條第2項、第5條及類推適用民法第91條之規定，
    抗告人請求國家賠償於法有據。而縱認抗告人公司並非系爭
    買賣契約之當事人，惟丙○○於簽訂系爭買賣契約後，即將
    契約之權義於取得賣方之同意後即轉讓予抗告人，且將對於
    相對人之損害賠償請求權讓與抗告人，並由抗告人以書面依
    國家賠償法向相對人請求履行賠償義務，行使系爭國家賠償
    請求權，而抗告人於行使訟爭損害賠償請求權時，即生通知
    債務人之效力，是抗告人依法請求相對人負損害賠償責任自
    是有理由等語。
二、按人民請求國家賠償，依國家賠償法第十條第一項規定，固
    應先以書面向賠償義務機關即該行政機關請求之。惟書面僅
    須符合國家賠償法施行細則第十七條所定應載明事項即足，
    不以使用「請求書」名稱為必要。行政機關接受此項書面，
    即應依該細則所定協議程序與請求人協議。經查：
  (一)丙○○與張中和於91年9月16日簽訂系爭買賣契約。系爭土
    地使用分區證明書原標示系爭217號土地為「乙種工業區」
    土地，嗣經相對人竹南鎮公所發函更正為「農業區」土地。
    又抗告人分別於93年4月27日向相對人竹南鎮公所、94年7月
    6日向相對人營建署市鄉局、94月7月20日向相對人苗栗縣政
    府提起國家賠償請求，均經拒絕賠償在案。另抗告人與丙○
    ○於95年9月14日簽立證明暨權利讓與證書，約定將丙○○
    關於本件之損害賠償請求權讓與抗告人等情；有系爭買賣契
    約（原審卷(一)第178頁）、系爭土地使用分區證明書（原審
    卷(一)第13頁）、竹南鎮公所93年5月17日苗竹鎮行字第09300
    07279號函（原審卷(一)第55頁）、營建署市鄉局94年7月6日
    市二字第0941000768號函（見原審卷(二)第52至58頁）、苗栗
    縣政府94年法賠字第11號拒絕賠償理由書（見本院94年度重
    上國字第3號卷第53頁）、證明暨權利讓與證書（本院卷(一)
    第77頁）在卷可證。
  (二)相對人苗栗縣竹南鎮公所嗣於92年10月29日撤銷先前同段第
    217地號土地為乙種工業區用地之使用分區證明書，經更正
    為農業區，此有處分書可憑（原審卷第23頁）。丙○○並於
    93年5月28日與相對人苗栗縣竹南鎮公所就請求賠償事件為
    書面協議，並作成協議紀錄，為此，苗栗縣竹南縣鎮公所並
    將協議結果記錄函覆抗告人漢光精機股份有限公司，函主旨
    乃載明：「檢送本所與貴公司國家賠償事件協議紀錄」，正
    本受文者為抗告人公司，則是否謂抗告人提起本件訴訟未以
    書面向賠償義務機關請求賠償？即不無研討之餘地。況當時
    請求人縱為丙○○，而抗告人復陳明受讓與該債權，該債權
    法亦無明文禁止移轉，尚難謂抗告人不具備起訴之要件，至
    抗告人請求賠償有無實體上理由，乃另一事。抗告人指摘原
    裁定不當為有理由，自應由本院將原裁定廢棄發回原審法院
    ，以資適當。
據上論結，抗告人之抗告為有理由，依民事訴訟法第451條第1項
規定，判決如主文。
中    華    民    國    97    年    4     月    28    日
                  民事第五庭    審判長法  官  林陳松
                                      法  官  古金男
                                      法  官  鄭金龍
以上正本係照原本作成。
再為抗告應以適用法規顯有錯誤為理由，並經本院之許可，該許
可以原裁定所涉及之法律見解具有原則上之重要性者為限。
如提起再抗告者應於裁定送達後十日內向本院提出抗告理由狀（
須按照他造人數附具繕本）並繳納抗告裁判費新臺幣壹仟元，同
時委任律師或具有律師資格之關係人為代理人。
                                      書記官  陳振海
中    華    民    國    97    年    4     月    29    日
                                                      Ａ


司法院資訊處製作；財團法人民間司法改革基金會備份。
